【裁判字號】    89,自,283
【裁判日期】    890818
【裁判案由】    業務侵占
【裁判全文】
台灣台中地方法院刑事判決                          八十九年度自字第二八三號
    自  訴  人  丙○○○有限公司  設台中市○區○○路二００號十樓之二
    代  表  人  高壽濤
    自  訴  人  乙○○○有限公司  設台北市中山區○○○路○段八０巷一號七樓
    代  表  人  張  勤
    共同代理人  高志明律師
    被      告  丁○○
右列被告因業務侵占案件，經自訴人提起自訴，本院判決如左：
    主  文
丁○○無罪。
    理  由
一、自訴意旨略以：被告丁○○係自訴人丙○○○有限公司（下稱揚運公司）僱用之
    業務員，被告基於意圖為自己不法所有之概括犯意，於民國（下同）八十九年一
    月十五日代自訴人揚運公司向客戶宇祥鋼鐵工業股份有限公司（下稱宇祥公司）
    收取由該公司代扣支付外籍勞工更潘亞、威他亞二人應付自訴人揚運公司之服務
    費各新台幣（下同）五千五百元，共計一萬一千元，並由宇祥公司簽發付款人台
    灣中小企業銀行台中分行、票號AU0000000號、同面額之支票乙紙交付被
    告收領，惟被告竟將該業務上所持有之支票侵占據為己有；八十九年一月二十四
    日被告又以自訴人揚運公司之名義，向客戶順集工業股份有限公司（下稱順集公
    司）代收外勞款項現金三萬七千元，被告仍未繳回，亦將之侵占己用；而被告另
    受自訴人乙○○○有限公司（下稱揚捷公司）之託向客戶環元鐵工廠，收取該工
    廠代扣支付外籍勞工登財應付自訴人揚捷公司之服務費一萬六千五百元，由環元
    鐵工廠簽發台灣中小企業銀行太平分行、八十一年三月十五日期、票號0000
    000號之同額支票乙紙交付被告收領，惟被告又將之侵占。是核被告所為，就
    侵占自訴人揚運公司部分應係觸犯刑法第三百三十六條第二項之業務侵占罪、第
    三百四十二條之背信罪；就侵占自訴人揚捷公司部分應係觸犯刑法第三百三十五
    條第一項之侵占罪、第三百四十二條之背信罪。
二、按犯罪事實應依證據認定之，無證據不得推定其犯罪事實；又無法證明被告犯罪
    者，應諭知無罪之判決，刑事訴訟法第一百五十四條、第三百零一條定有明文。
    次按所謂刑法上之侵占罪之成立，以擅自處分自己持有之他人所有物，或變易持
    有之意思為所有之意，而逕為所有人之行為，為其構成要件，雖行為之外形各有
    不同，要必具有不法所有之意思，方與本罪構成要件相符；另背信罪之成立，以
    處理他人事務之人，有圖自己或第三人得不法利益，或圖加損害於本人之意思，
    而故為違背其任務之行為為要件，如僅因處理事務怠於注意，致其事務生不良之
    影響，則為處理事務之過失問題，既非故意為違背任務之行為，自不負任何罪責
    ，最高法院十九年上字第一○五二號、二十二年度上字第三五三七號判例可資參
    。自訴人認被告涉有侵占、背信之罪嫌，無非以被告係自訴人揚運公司之業務員
    ，此有報名面談紀錄表、勞工保險卡為證，而被告向宇祥公司、順集公司及環元
    鐵工廠收取上述款項，亦有零用金支出明細表、付款簽收簿及扣款明細表在卷可
    證，為其論據。訊據被告堅決否認有何犯行，辯稱：伊在八十八年十一月三十日
    即已自揚運公司離職，八十八年十二月一日起揚運公司欲與伊簽訂合作契約，由
    伊以自訴人揚運公司的名義去向宇祥公司、順集公司收取外勞的服務費，再轉交
    給揚運公司，伊從中賺取仲介費，但後來揚運公司反悔不承認協議書，且伊在揚
    運公司上班時，揚運公司也欠伊很多獎金未給，所以伊不願意將收取之款項交給
    揚運公司，乃將收取之款項歸還宇祥、順集公司。至揚捷公司的事與伊無關，環
    元鐵工廠本來就是由伊服務，所以環元鐵工廠這筆錢本來就是伊應該收的，伊並
    無侵占等語。
三、經查，
(一)自訴人揚運公司部分：
    被告辯稱自八十八年十一月三十日即已離職等情，業據被告提出自訴人揚運公司
    於八十八年十二月十六日欲與被告簽訂定之「仲介外籍勞工協議書」一份在卷可
    證（該協議書除第六項附則第七點：「八十八年五月至十一月份獎金依公司標準
    結算補齊，於八十九年二月底前給付乙方即被告，八十八年十二月份依本協議書
    結算，於八十九年一月底前給付乙方，以上給付乙方算清楚，本協議書開始生效
    」，自訴代理人陳稱係被告自行加註外，其餘各項均係自訴人揚運公司所擬定）
    ，該協議書第一項第一點即明確記載「甲（指自訴人揚運公司）、乙（指被告）
    雙方無僱傭關係，以雙方協議合作為之，在形式上乙方以甲方經理名義，在政府
    法令許可範圍內，代表甲方自行承攬聘僱外籍勞工客戶」，由該條之文義即知被
    告確自八十八年十二月一日起即自自訴人揚運公司處離職無疑，否則自訴人揚運
    公司豈可能改比合作之方式，欲與被告簽訂合約書。再有關仲介費之分配，該協
    議書第四項第一、三點亦明定「入境外籍勞工國外每人收取之仲介費歸乙方所有
    ，收費標準比照甲方不得增減」、「入境外籍勞工，以人數及工作年限計費，每
    人每年以一萬元為準，由乙方支付甲方，於國外仲介撥匯帳戶後，由甲方核算經
    乙方認可後領取之」，從該條之約定亦可知，被告所收取之外勞仲介費悉歸自己
    所有，且為自己持有，並非受自訴人揚運公司之委託代向客戶收取仲介費，而為
    自訴人揚運公司代為持有上述款項，是被告縱未將所收取之款項交付予自訴人揚
    運公司，依首揭判例之說明，被告之行為自不構成刑法之侵占罪。況被告收受上
    開款項後，未將之交付予自訴人揚運公司，嗣後並將該款項返還予宇祥、順集公
    司（此有宇祥、順集公司所出具附於本院卷第五十一、一二九頁之收據可證），
    係因被告自行在該協議書加註第六項第七點，致自訴人揚運公司無法同意，而未
    能簽訂該協議書，乃將已收取之款項全數返還客戶，惟被告既先以該協議書所約
    定之條款，向客戶收取款項，其向客戶收取款項時主觀上則無不法之意圖，自不
    能因該協議書嗣後未能簽訂，即遽認被告有何不法之犯行。而該協議書既不成立
    ，且被告又非自訴人揚運公司之職員，亦無任何義務代被告向客戶收取款項，被
    告縱已將收取之款項退還客戶，主觀上亦無背信之不法意圖，此外又亦查無其他
    積極證足以證明被告有何侵占及背信之犯行，被告此部分之犯罪亦自屬無法證明
(二)自訴人揚捷公司部分：
    自訴人揚捷公司雖指稱曾委託被告代向客戶環元鐵工廠，收取該工廠代扣支付外
    籍勞工之服務費一萬六千五百元等情，惟為被告所否認，且證人即環元鐵工廠之
    負責人甲○○於本院審理時亦證稱：「（問：本件一萬六千五百元費用是要付給
    揚運或揚捷或丁○○的巨華？）是要給巨華的，因為揚運公司有半年沒來我公司
    服務，今年一月多丁○○來我公司，因為都是丁○○在為我公司服務，我就不給
    揚運做了，改跟他的巨華做，丁○○一月份來找我的時候有跟我說他沒有跟揚運
    做了，已另起爐灶；（問：你交這張票丁○○時，你知道票是要給巨華的不是要
    給揚運的？）我知道是要給巨華，不是要給揚運的」等語在卷（見本院卷第八十
    九頁）。益徵被告所辯環元鐵工廠部分之外勞服務費與自訴人揚捷公司無涉等語
    ，應堪採信，此外自訴人揚捷公司又無法舉證證明確與被告有委託關係存在，本
    院亦查無其他積極證足資佐證，被告此部分之犯罪亦同屬無法證明。
四、綜上論述，被告之犯行既無法證明，依法自應為被告無罪之判決。
據上論斷，應依刑事訴訟法第三百四十三條、第三百零一條第一項，判決如主文。
中        華        民        國    八十九    年    八    月    十八    日
      臺灣臺中地方法院刑事第二庭
                                  法  官    蔡  名  曜
右正本證明與原本無異。
如不服本判決，應於送達後十日內向本院提出上訴狀(須附繕本)，上訴於台灣高等
法院台中分院。
                                  書記官
中        華        民        國    八十九    年    八    月    十八    日


司法院資訊處製作；財團法人民間司法改革基金會備份。
